臺灣高等法院花蓮分院刑事判決　　　　100年度上訴字第134號
上　訴　人　臺灣臺東地方法院檢察署檢察官
被　　　告　陳莊金龍
選任辯護人　蕭芳芳律師（法律扶助基金會指派）
上列上訴人因被告殺人未遂案件，不服臺灣臺東地方法院100年
度訴字第102號中華民國100年5月20日第一審判決（起訴案號：
臺灣臺東地方法院檢察署100年度偵字第361號），提起上訴，本
院判決如下：
    主  文
原判決撤銷，發回臺灣臺東地方法院。
    理  由
一、公訴意旨略以：被告陳莊金龍前積欠楊倉麟新臺幣（下同）
    30,000元均未償還，范德熙則自民國99年11月間代楊倉麟持
    續向被告追討，於100年2月7日更要求被告之兄處理被告之
    債務，被告聞訊後，認為范德熙一直討債，又騷擾其家人，
    因此相當氣憤，於100年2月8日以電話聯絡范德熙，雙方約
    在臺東縣臺東市○○路○段428巷170之1號被告住處談判，范
    德熙於當日下午1時許，依約至被告上開住處圍牆外，隔著
    圍牆鐵門喊叫被告，被告聽到後，竟於屋內立即將具有殺傷
    力之土造霰彈槍（槍枝管制編號：0000000000號）裝填霰彈
    （持有槍枝部分另經檢察官以100年度偵字第361號為不起訴
    處分），復持該土造霰彈槍走出屋外隔著圍牆鐵門指向范德
    熙，范德熙見狀轉身沿圍牆跑步欲躲避槍擊。詎被告在得預
    見朝內有肝、腎等重要器官之人體軀幹開槍射擊，將有導致
    他人重要臟器破裂失血過多死亡之情形下，因范德熙一直討
    債，又騷擾其家人，而一時氣憤，並認開槍射擊范德熙，范
    德熙是否因此死亡或未死亡亦無所謂，竟不違背其本意，仍
    基於殺人之不確定故意，在可看到范德熙動向之情況下，猶
    持上開土造霰彈槍隔著圍牆鐵門朝范德熙背後軀幹部位開1
    槍，擊中范德熙左大腿、右屁股、第4及第5腰椎，范德熙因
    而倒地，其臉部、左大腿、右屁股、第4及第5腰椎並流血受
    傷。嗣被告打開圍牆鐵門查看，確定范德熙中槍後，雖未死
    亡，然認為未死亡亦無所謂，故未繼續開槍，留下受傷流血
    倒地之范德熙逕自駕駛車輛離去，其後范德熙自行撥打電話
    求救，送醫急救始倖免於難。嗣經范德熙報警處理始循線查
    獲上情，並於被告上開住處扣得土造霰彈槍1枝，因認被告
    涉有刑法第271條第2項、第1項之殺人未遂罪嫌云云。
二、原審以：
(一)、被告與被害人為多年舊識，二人素無恩怨乙節；被害人及被
    告均稱：案發當日係因告訴人前往討債等語，衡之一般人被
    催討債務之狀態下，其心情難免有激憤，惟被告開槍致被害
    人成傷後，並未見有何緊追不捨之後續行為，顯見被告在意
    識到傷及被害人後，旋即罷手，並未有進一步追殺被害人之
    動作；衡以被告所持槍枝具殺傷力，在客觀上足以危害生命
    安全，倘被告於案發當時有殺害被害人或使其受重傷之意，
    衡諸常情，被告正值壯年且手持兇器，其於被害人受傷無還
    擊能力，現場亦無可供求援之人之客觀狀態下，自可持槍持
    續朝被害人射擊，或以槍枝直接毆擊被害人其他致命要害部
    位，以達置被害人於死之目的，或令被害人受有更嚴重之傷
    害，當不致在發現被害人受傷後，即停止其殺害行為，任由
    被害人撥打電話求援，是以，被告顯係因遭催討債務，一時
    激憤開槍，其是否有殺人之故意，尚非無疑。
(二)、又本件依現場被告站立位置、籬笆破洞處、被害人倒地點等
    節加以判斷，被告應係自其住處隔著鐵門及籬笆，以長槍置
    於腰部處之姿勢朝外射擊，子彈先是擊中以黑色圍網覆蓋鐵
    絲網而成之籬笆，於穿透籬笆後繼而擊中被害人臀部，造成
    被害人受有臉部、左大腿、右屁股、第4及第5腰椎流血受傷
    ，倘被告有置被害人於死之意，當可步出鐵門舉槍瞄準告訴
    人後，直接朝被害人軀體開槍，當無隔著鐵門，持槍置於腰
    部朝籬笆開槍之必要，因認被告辯稱係一時氣憤，舉槍在腰
    間朝籬笆射擊，並無蓄意致被害人於死或重傷之意等語，應
    可採信。
(三)、被告持槍傷及被害人後，被害人旋於同日前往馬偕紀念醫院
    臺東分院急診救治，經醫師檢查診斷結果，被害人受有槍傷
    合併臉部、左大腿、右屁股、第4及第5腰椎間堆內異物，有
    該院診斷證明書2紙在卷可佐，而證人即被害人范德熙自承
    ：伊遭子彈打傷時，還可以站起來，意識還清楚，現在腳在
    下雨天時筋會緊緊的，但醫生說不用復健，要多運動等語，
    顯見告訴人所受傷勢尚未達身體或健康有重大不治或難治之
    程度，應僅屬普通傷害之範疇。
(四)、被告雖係隔著鐵門朝籬笆開槍，惟被告住處乃柵欄式之活動
    鐵門，經由鐵門柵欄鏤空處，仍可輕易觀察到門外之人動向
    ，被告復自承：知道被害人係往鐵門右側跑去等語，則其既
    明知被害人動向，自應注意持槍往同一方向之籬笆處開槍，
    有射穿籬笆擊中被害人之可能，猶仍持槍朝該方向射擊，以
    致奔行於籬笆外之被害人遭受槍擊倒地，並因而受有上開傷
    害，是被告顯然具有過失，且其過失行為與被害人之受傷結
    果間，具有相當因果關係。
(五)、綜上所述，被告雖持槍射擊，致被害人受有傷害，惟參酌被
    告與被害人平日之關係、本件開槍之起因、射擊方向、開槍
    後之後續動作、被害人所受傷勢、受傷部位及傷後就醫狀況
    等一切情狀，應認被告並無殺人之犯意，其所為應僅屬過失
    傷害犯行，僅構成刑法第284條第1項之過失傷害罪，而非犯
    同法第271條第2項、第1項之殺人未遂罪，且因被害人已具
    狀撤回告訴（原審卷第41-44頁），故諭知公訴不受理之判
    決。
三、經查：
(一)、刑法上所稱之過失，係指行為人對於構成犯罪事實之發生，
    應注意並能注意而不注意之情形；而刑法第13條第2項之故
    意，與第14條第2項之過失，均以行為人對於構成犯罪之事
    實，預見其發生為要件，惟一則發生並不違背其本意，一則
    確信其不發生，二者均以有構成犯罪事實之發生為前提，然
    後方能本此事實以判斷行為人究為故意抑為過失。至於犯罪
    之故意，祇須對於犯罪事實有所認識而仍實施為已足，不以
    犯人主觀之認識與客觀事實不生齟齬為必要。上訴人率人向
    被害人屋內開槍射擊，雖因被害人事先走避未遭殺害，然上
    訴人既認其尚在屋內而開槍，不能謂無殺人事實之認識及發
    生死亡結果之希望，而其犯罪結果之不能發生，既係由於被
    害人事先走避之意外障礙，則上訴人對此應負故意殺人未遂
    之責，自屬毫無疑義（最高法院30年上字第2671號、45年台
    上字第852號判例要旨參照）。次按殺人與傷害之區別，自
    以有無殺意為斷，審理事實之法院，應就案內一切證據，詳
    查審認，視其犯罪之動機、殺傷之次數、所殺傷部位、傷勢
    程度、犯後態度等綜合判斷，俾為認定（最高法院85年度台
    上字第5611號判決意旨參照）。
(二)、扣案土造霰彈槍，由具擊發機構之木質槍身及土造金屬槍管
    組合而成，擊發功能正常，可供擊發口徑12GAUGE制式霰彈
    使用，具殺傷力等情，有內政部警政署刑事警察局100年3月
    8日刑鑑字第1000025311號鑑定書在卷可稽（見偵卷第60-62
    頁）。偵查中檢察官聲請羈押時，被告向臺灣臺東地方法院
    （下稱臺東地院）法官供承：99年12月25日大獵季時有到山
    上距離10幾到20公尺打死2隻山羌，子彈共製造5顆，在空彈
    殼內裝8、9顆鉛彈，知道扣案槍枝及自製之子彈有殺傷力，
    該槍枝1次擊發1顆子彈等語（見聲羈字第7號卷第5-7頁），
    被告於偵查中並坦承上開土造霰彈槍應該是可以打死人等語
    （見偵卷第11頁），因此被告對於該槍枝及子彈具有殺傷力
    一事，當知之甚詳。
(三)、據臺東縣警察局刑案現場勘查報告所載：由被告所供稱支持
    槍射擊位置（A點）、面對大門左側約9公尺處之被害人遭槍
    擊倒臥位置（B點）、及黑色護網破洞處（C點），以此3點
    為基準點，連成一直線，模擬案發時被告最可能之槍擊姿勢
    係以長槍置於腰部處之姿勢朝外射擊，並造成被害人臀部受
    傷等語（見偵卷第68、69頁）。又依據卷內現場照片顯示及
    被所述，所稱籬笆係鐵絲網覆以塑膠黑網（見偵卷第41、71
    、75、76頁），客觀上並無阻隔子彈之作用，且被告身高高
    於鐵柵門及黑網，其視線可直接看到門外之情形，從刑案現
    場勘查報告所附照片編號32、45（偵卷第75、77頁）是以被
    告所看的方向照相，可看出樹葉雖會遮到一點點，但還是可
    以看到外面的情況一節，亦據臺東縣警察局鑑識課陳逸文巡
    官陳明在卷（見偵卷第81頁）。足見被害人一見到被告持槍
    即轉身逃離後之動向，被告可清楚掌握，實難認為被告有何
    過失情事。
(四)、土造霰彈槍乃原住民用以獵殺山羌、山豬或其他野生動物之
    武器。本件槍擊事件，係以土造霰彈槍在被害人後方，於近
    距離內射擊，而霰彈經擊發後，其火力所造成殺傷力範圍，
    含蓋人體各處要害，一旦擊中人體要害，即可能發生死亡之
    結果，應為被告所明知，被告猶持該土造霰彈槍，於近距離
    內，朝被害人射擊，擊中被害人左大腿、右屁股、第4及第5
    腰椎，范德熙因而倒地，其臉部、左大腿、右屁股、第4及
    第5腰椎並流血受傷，則被告著手實行本件犯行之時，主觀
    上是否僅有傷害犯意，而無殺害被告之意思，實有再詳予研
    求之餘地。
四、綜觀原審判決，對於前開不利於被告之事證，未詳予勾稽並
    說明不予採認之理由，而以前揭各情，遽認被告所為，並不
    成立刑法第271條第2項、第1項之殺人未遂罪，僅該當刑法
    第284條第1項之過失傷害罪，復以告訴人具狀撤回告訴，而
    諭知本件公訴不受理之判決，核其論述用法，容有未洽。檢
    察官提起上訴，以前揭事證，指摘原判決不當，為有理由。
    應由本院將原判決撤銷，且為顧及被告審級利益，爰發回原
    審法院更為適當之處理，並不經言詞辯論為之。
據上論斷，應依刑事訴訟法第369條第1項但書、第372條，判決
如主文。
中    華    民    國   100    年    9     月    19    日
                      刑事庭審判長法  官  謝志揚
                                  法  官  黃玉清
                                  法  官  李水源
以上正本證明與原本無異。
如不服本判決應於收受送達後10日內向本院提出上訴書狀，並應
敘述具體理由；其未敘述上訴理由者，應於上訴期間屆滿後20日
內向本院補提理由書（均須按他造當事人之人數附繕本）。「切
勿逕送上級法院」。告訴人或被害人對於本判決如有不服，請書
具不服之理由狀，請求檢察官上訴者，其上訴期間之計算係以檢
察官收受判決正本之日期為準。
又辯護人依據刑事訴訟法第346條；公設辯護人條例第17條；律
師法第32條第2項、第36條等規定之意旨，尚負有提供法律知識
、協助被告之義務（含為被告之利益提起上訴，但不得與被告明
示之意思相反）。
中    華    民    國   100    年    9     月    19    日
                                  書記官  陳有信